【裁判字號】    91,簡上,38
【裁判日期】    920122
【裁判案由】    確認本票債權不存在
【裁判全文】
臺灣屏東地方法院民事判決                  九十一年度簡上字第三八號
    上  訴  人  乙○○
    訴訟代理人  黃順天律師
    複 代理 人  何曜男律師
    送達代收人  丙○○
    被 上訴 人  甲  ○
右當事人間請求確認本票債權不存在事件，上訴人對於中華民國九十一年三月十二日
本院九十年度潮簡字第二九九號第一審判決提起上訴，本院判決如左：
    主      文
上訴駁回。
第二審訴訟費用由上訴人負擔。
    事實及理由
一、上訴人起訴主張：被上訴人持有上訴人所簽發，發票日民國八十九年一月三十一
    日票面金額新臺幣（以下同）十五萬元，到期日八十九年五月十日，票號二二九
    九三二號，及發票日八十九年一月三十一日，票面金額二十萬元，到期日八十九
    年五月十五日，票號二二九九三四號之本票二紙，並向本院聲請本票裁定（九十
    一年度票字一六三六號），惟該二張本票係因上訴人與訴外人李龍成於八十九年
    一月三十一日共同向被上訴人借款三十五萬元，為清償本金及利息而由上訴人簽
    發。就上開消費借貸關係，上訴人已於借貸期限屆至（即系爭本票到期日）前，
    分四次匯款五十五萬元予李龍成，再由李龍成連同本金利息五十五萬元以匯款方
    式向被上訴人清償完畢，為此於原審求為被上訴人持有上訴人簽發之前開二紙本
    票債權均不存在之判決。
二、被上訴人則以：上訴人簽發之前開二張本票，係因上訴人與李龍成為給付工程款
    ，向上訴人借款而簽發。且上訴人所主張之李龍成之匯款與本件無關。被上訴人
    收到李龍成共分五次之匯款五十五萬元（實際應為五十三萬五千元），是因李龍
    成清償其私下向被上訴人借用支票週轉，李龍成為返還支票債務而匯款。關於本
    件本票債務，李龍成曾於九十年七月二十三日另交付被上訴人票號七七七九九○
    號，票面金額三十五萬元之支票一張以為清償，但並未兌現，除此之外李龍成尚
    積欠被上訴人六百萬元，亦未清償。故於原審請求駁回上訴人之訴。
三、原審以系爭二張本票由上訴人簽發，上訴人未能證明其已經清償系爭本票債務為
    由，判決(一)上訴人之訴駁回。(二)訴訟費用由上訴人負擔。上訴人不服提起本件上
    訴，於本院求為(一)原判決廢棄。(二)確認本院九十年度票字第一六三六號裁定所載
    被上訴持有上訴人於八十九年一月三十一日簽發，票面金額十五萬元，到期日八
    十九年五月十日，票號二二九九三二號及八十九年一月三十一日簽發，票面金額
    二十萬元，到期日八十九年五月十五日，票號二二九九三四號之本票債權不存在
    之判決。被上訴人則請求駁回上訴。
四、按本票乃文義證券及無因證券，本票上之權利義務，依票上所載文義定之，與其
    基礎之原因關係各自獨立。故本票上權利之行使，不以其原因關係存在為前提。
    至票據債務人以自己與執票人間所存抗辯事由，對抗執票人，固為法之所許，惟
    應由票據債務人就此抗辯事由負舉證責任。查系爭二張本票由上訴人簽發，用以
    清償上訴人及李龍成之三十五萬元借款債務，為兩造所不爭。依照前開說明，上
    訴人自應就系爭本票三十五萬元之債務已經清償負舉證責任。
五、本件上訴人雖主張其曾於借貸期限屆至（即系爭本票到期日）前分四次共匯款五
    十五萬元予李龍成，再由李龍成連同本金利息五十五萬元以匯款方式向被上訴人
    清償完畢，並提出收據影本一紙及匯款回條影本五張為證。然查：
  (一)依前開匯款回條所示，李龍成依序在八十九年五月五日匯款十萬元、八十九年五
    月十五日另匯款十萬元、八十九年七月十八日匯款十五萬元、八十九年八月二十
    二日匯款十八萬五千元、八十九年九月四日匯款五萬元予被上訴人，除其總金額
    為五十三萬五千元，並非上訴人所主張五十五萬元，次數為五次，與上訴人主張
    之四次不同外。且上訴人若欲以匯款方式返還五十五萬元予被上訴人，殊無必要
    捨簡就繁，不直接匯款予被上訴人，竟先匯款予李龍成，再由李龍成匯款予被上
    訴人，故上訴人主張其先匯款予李龍成，李龍成復於同日匯款予被上訴人一節，
    實與常情有間。況上訴人先於原審九十年七月二十三日審理時主張其分四次匯款
    五十八萬元予李龍成，卻於九十一年五月六日具狀主張其係交付五十五萬元，復
    於九十一年十月十七日本院審理時另主張其係分四次，於李龍成前開匯款之同時
    匯給李龍成五十五萬元，其陳述先後不一，更未能提出匯款憑證以資證明其四次
    匯款之時間。是無論在時間、數額或匯款次數上，都難以證明上訴人交付或匯款
    予李龍成之五十五萬元，李龍成確用之以匯款予被上訴人。換言之，依照常情，
    尚無法僅據李龍成匯款予被上訴人之事實，即認定該匯款係用以償還系爭本票三
    十五萬元之債務。
  (二)另參酌被上訴人曾於八十九年三月十九日、同年月二十二日、同年四月十五日分
    別簽發金額分別為十七萬元、十萬元及九萬三千一百五十元（合計三十六萬三千
    一百五十元）之支票，由李龍成背書轉讓予第三人，可見被上訴人所辯其與李龍
    成另有資金往來一節，並非全然無據，更證明李龍成匯款予被上訴人非必然係為
    清償系爭本票之三十五萬元債務。
  (三)又李龍成雖曾於八十九年八月二十四日開立收據一紙，該收據記載李龍成收到上
    訴人付款被上訴人之五十五萬元，且該收據上之簽名確係李龍成所親簽，有內政
    部警政署刑事警察局鑑驗通知書一份附卷可證。惟該收據僅得證明李龍成確實收
    受上訴人所交付之五十五萬元，並無法證明李龍成已將該五十五萬元交付予被上
    訴人以清償系爭本票票款債務。且李龍成係在八十九年八月二十四日一次開立收
    受五十五萬元之收據予上訴人，其開立收據之日期係在李龍成前開五次匯款予被
    上訴人之後，該收據卻未就李龍成已將五十五萬元匯予被上訴人之事實加以記載
    ，反倒是李龍成於九十年十一月五月曾背書轉讓面額與本件債務額度相同之三十
    五萬元支票一紙予被上訴人，經提示後無法兌現，有被上訴人於原審提出之支票
    影本一件附卷可查，更可證明李龍成前開五次匯款並非用以償還系爭二張本票之
    三十五萬元債務。
六、綜上所述，上訴人對於被上訴人之系爭二張本票三十五萬元尚未清償，原審據此
    駁回上訴人之訴，並非無據。上訴人猶執前詞，指摘原判決不當，非有理由，其
    上訴應予駁回。
據上論結，本件上訴為無理由，依民事訴訟法第四百三十六條之一第三項、第四百四
十九條第一項、第七十八條，判決如主文。
中      華      民      國    九十二    年     一     月    二十二      日
                                    臺灣屏東地方法院民事第一庭
~B審判長法官  羅心芳
~B法      官  許蓓雯
~B法      官  周群翔
右為正本係照原本作成。
本判決不得上訴。
~B法院書記官  劉淑蓉
中      華      民      國    九十二    年      一    月    二十二      日


司法院資訊處製作；財團法人民間司法改革基金會備份。
